【裁判字號】    89,台上,2696
【裁判日期】    890517
【裁判案由】    瀆職等罪
【裁判全文】
最高法院刑事判決                              八十九年度台上字第二六九六號
    上   訴   人  台灣高等法院台南分院檢察署檢察官
    被        告  己○○原名.
    上訴人即被告  丙○○
                  丁○○
                  乙○○ (原.
                  戊○○
    被        告  甲○○
右上訴人等因被告等瀆職等罪案件，不服台灣高等法院台南分院中華民國八十八年十
二月十三日第二審更審判決（八十七年度上更(二)字第三二五號，起訴案號：台灣嘉義
地方法院檢察署八十四年度偵字第四五四七、四五四八、四六○四、四六六六、四六
六七號），提起上訴，本院判決如左：
    主  文
原判決撤銷，發回台灣高等法院台南分院。
    理  由
本件原判決認定：上訴人即被告己○○（原名涂振發）係台灣嘉義監獄戒護科督察，
襄理科長督導戒護業務；上訴人即被告丙○○、乙○○（原名吳長明）、丁○○均為
管理員，負責戒護管理受刑人，均係依據法令負有拘禁人犯之公務員。緣有令入該監
獄智舍鎮靜一室隔離拘禁之受刑人朱世仁，屢有違規情事，己○○於民國八十四年七
月二十一日下午四時許前往質問，遭朱世仁出言頂撞，認有損其顏面，即與丙○○及
由丙○○自受刑人選充雜役之上訴人即被告戊○○共同基於犯意之聯絡，由丙○○、
戊○○共同將朱世仁兩手以手銬懸吊在智舍大門鐵門下成耶穌受難狀，並頭戴安全帽
及以毛巾矇其雙眼，己○○復以左腳猛踢朱世仁腹部二下，再以小手臂打朱世仁肚子
一下，迄至當晚十時許，始將之解下，前後歷六小時之久。丙○○、戊○○復基於概
括犯意，於同年七月下旬某日及同年八月中旬某日，再將朱世仁吊銬在智舍違規房四
、五室附近鐵窗上二次，其吊銬時間自上午八、九時許至下午四時許止，其間丙○○
縱容戊○○於朱世仁動作不符其要求時，即以手肘或小手臂頂撞朱世仁腹部多次，其
中八月中旬之吊銬並以木製咬舌板使朱世仁咬在嘴裡，再以膠帶固定。丙○○、戊○
○又於同年九月十一日上午八時許，基於上開凌虐人犯之概括犯意，以同一方式將朱
世仁吊銬在智舍鎮靜四房前、主管桌旁之牆壁外圍鐵窗上，並將朱世仁雙手往後極度
伸張，頭戴安全帽，以眼罩矇眼及嘴塞綁布團（旋又取下綁布團）。另丁○○於上午
八時許送手銬給丙○○，逗留該處之一小時內，明知大力踢擊人之腹部，將造成腹腔
內出血，可能導致死亡之結果，因不滿朱世仁一再吵鬧，竟先後踢朱世仁腹部三下，
朱世仁發出痛苦之哀叫聲，丙○○非惟無動於衷，且對朱世仁口出惡言，而戊○○明
知以手肘或拳頭力擊人之腹部，可能造成腹腔內出血，導致死亡之結果，為取悅丙○
○，每見丙○○出言，亦對朱世仁口出惡言，並以手肘或拳頭力擊朱世仁腹部。嗣丁
○○於上午九時三、四十分許，復利用折返智舍提帶受刑人會客、上午十時許利用解
回會客受刑人及下午三時至三時二十分許間，利用提帶人犯回智舍之機會，舉腳踢擊
朱世仁腹部三次。而戊○○迄至下午四時許，毆擊朱世仁腹部至少一、二十次，其間
於上午十一時許，丙○○因不滿朱世仁哀叫聲干擾其休息，又聽朱世仁之盲目求助聲
，竟忿而對之口出惡言，並出拳毆擊朱世仁腹部兩下。朱世仁因受丙○○、戊○○之
吊銬毆擊及丁○○之踢擊，致哀嚎不已，遠至三十公尺外之哨台亦聞有異聲以電話查
詢，及遠在二百五十公尺之中央台不忍卒聞而議論紛紛。朱世仁亦因長時間吊銬胸腹
要害洞開，遭拳腳重擊致腹腔內胃、肝等器官嚴重受損，造成裂傷出血。另乙○○於
同年九月十一日值班，親見朱世仁發病慘狀，竟任朱世仁棄置於舍房一角，徹夜哀嚎
，叫聲淒厲，並於朱世仁哀求送醫救命時，置若罔聞，不予施救，且於九月十二日凌
晨二時接班後不久，認朱世仁哀嚎慘叫係胡言亂語，為免影響他人睡眠，將躺在擔架
上之朱世仁拖至主管桌旁，任令朱世仁呻吟求救，不將之送醫，致朱世仁因上開丙○
○、丁○○、戊○○於九月十一日之重擊，造成胃臟之賁門、幽門皮下出血，右葉肝
臟近右外側季肋部下方條紋狀裂傷一處，覆蓋其上之肝寬韌帶皮下出血，肝臟腹面膽
囊下方皮下出血一處，因出血過多休克，於同年九月十二日清晨七時以前，在監死亡
；另因長時間遭凌虐，造成左前臂前後部、小腿前部及足腕部、足背部等處表皮剝落
、皮下出血各傷等情。因將第一審判決論己○○以共同有拘禁人犯職務之公務員，對
人犯施以凌虐；丙○○、戊○○以共同連續有拘禁人犯職務之公務員，對於人犯施以
凌虐，因而致人於死；丁○○以共同有拘禁人犯職務之公務員，對人犯施以凌虐，因
而致人於死；乙○○以有拘禁人犯職務之公務員，對人犯施以凌虐，因而致人於死各
罪刑之部分撤銷，改判仍論處己○○、丙○○、戊○○、丁○○各同一罪刑，另改論
處乙○○從事業務之人，因業務上之過失致人於死罪刑。又以公訴意旨指訴被告甲○
○係台灣嘉義監獄中央台主任管理員，於八十四年九月十一日至十二日上午七時期間
，任正班主任管理員，在設置有電視器監視朱世仁鎮靜一房之中央台值班，或巡邏至
智舍時，對病情逐漸加重哀求送醫救命之朱世仁置若罔聞，不予施救，致朱世仁終因
肝臟破裂出血過多休克死亡，涉犯刑法第二百七十六條第二項業務上過失致人於死罪
嫌等情；經審理結果，認甲○○之犯罪不能證明，因將第一審判決論處甲○○業務過
失致人於死罪刑部分撤銷，改判諭知甲○○無罪，固非無見。
惟查：(一)本件檢察官起訴書係指訴被告己○○於處置違規人犯朱世仁時，濫施銬具，
將朱世仁雙手懸吊於大門下飽以拳腳，並導致朱世仁肝臟裂傷出血過多死亡，涉犯刑
法第一百二十六條第二項之凌虐人犯致死罪嫌。原判決認定己○○對朱世仁之吊銬拳
擊腳踢與朱世仁之死亡無相當因果關係，僅成立同法條第一項之凌虐人犯罪，但對於
起訴書指八十四年七月下旬某日上午被告丙○○、戊○○將朱世仁吊銬在智舍違規房
四、五室附近之鐵窗時，己○○適至該舍房查勤，見朱世仁嘴巴未含東西，即指示丙
○○改善凌虐方法，丙○○乃依令囑木工廠製作木製咬舌板一支，同年八月中旬某日
，丙○○、戊○○吊銬朱世仁時，依己○○所指示而以木製咬舌板使朱世仁含在嘴裡
再以膠帶固定，己○○依例查勤時見狀表示咬舌板作得不甚理想，受刑人掙扎時易傷
及嘴角云云，明確指己○○就丙○○、戊○○於八十四年七月下旬某日及同年八月中
旬某日凌虐朱世仁，亦有犯意之聯絡等情，並於證據欄中敘明己○○自承曾指示丙○
○應準備兩付手銬式腳鐐擺在智舍，且於查勤時親見丙○○吊銬朱世仁兩次，均無異
見，另丙○○亦供承曾受己○○之指示至木工廠製作咬舌板等語。究竟己○○是否確
與丙○○、戊○○具有犯意聯絡而成立此部分犯罪？原判決未綜合上情詳加論斷，遽
謂己○○知道丙○○等人凌虐朱世仁而不加阻止，並漠然視之，僅足認定其有虧督察
之職責，不足以認定其共犯前開凌虐行為云云，已嫌理由不備。且已受請求之事項未
予判決，其判決當然違背法令，己○○經第一審變更起訴法條，改依刑法第一百二十
六條第一項之凌虐人犯罪處斷，檢察官不服提起第二審上訴，已指明己○○係凌虐人
犯致死，原判決對上開已受請求之事項，僅於理由中「併此說明」，亦於法有違。(二)
刑法上之加重結果犯，以行為人能預見其結果之發生為要件。所謂能預見，乃指客觀
情形而言，與主觀上有無預見之情形不同，若主觀上有預見，而結果之發生又不違背
其本意時，則屬故意範圍。原判決論被告丙○○、戊○○、丁○○以刑法第一百二十
六條第二項之凌虐人犯致死罪，事實欄卻認定「丁○○、丙○○『明知』大力踢擊腹
部，將造成腹腔內出血，可能導致死亡之結果，然因不滿朱世仁一再吵鬧，竟先後踢
擊朱世仁腹部三下……戊○○亦『明知』以手肘或拳頭大力撞擊腹部，可能會造成腹
腔內出血，以致死亡之結果，然為取悅丙○○，仍不惜為之……」等情，事實與理由
不相適合，自屬理由矛盾。(三)原判決認被告乙○○被訴凌虐人犯致死部分犯罪不能證
明，無非以八十四年九月十一日白天乙○○並未值班，無從得知朱世仁如何被吊銬受
傷，縱令乙○○有踩朱世仁之腹部，重新將其綁在擔架上，亦難認其有凌虐故意，且
所踩位置並非肝臟部位，而何進財、蘇振南、陳益明、林中祺、王鈞亮等受刑人原先
供稱未看到也未聽到聲音，在乙○○被檢察官羈押禁見後，才翻供改稱有聽到二大哀
叫聲，前後不符，難以採證為論據。但原判決於論斷乙○○業務上過失致人於死部分
，謂「乙○○係當日夜班值班管理員（八十四年九月十一日乙○○值班時間為該日下
午五時至六時三十分、八時至十一時、及九月十二日凌晨二時至五時共三班）……乙
○○與陳政欽兩人交替值班，親眼目睹朱世仁徹夜哀嚎，叫聲淒厲，已據受刑人即證
人等迭次供述在卷，其難謂為不知」（原判決第二十一頁），其後又於乙○○被訴凌
虐人犯致死部分，認乙○○無從得知朱世仁如何被吊銬受傷，何進財等受刑人所供難
以採證，而為其有利之判斷，顯屬理由矛盾。且證人之陳述前後不符，究竟何者為可
採，法院仍得本其心證予以斟酌，非謂一有不符，即認其全部均為不可採。乙○○等
人既有戒護管理受刑人之職權，何進財等受刑人惟恐遭受不利，在彼等顧忌之情況獲
得改善之前，不敢據實供述所見所聞，並不違常情，原審未詳加調查斟酌，徒以彼等
所供前後不符，即認為證言難以採信，亦有違誤。(四)起訴書指乙○○於凌晨二時許接
班後不久，即將躺在擔架上之朱世仁從鎮靜一房前推至主管桌旁，在推擔架之前，乙
○○曾恫嚇朱世仁稱「你再哀 (叫之意) ，等一下你就知道！」過不久，即聽到朱世
仁遭重擊後發出兩聲淒厲之慘叫聲等情，業據蘇振南、黃德賢、林中祺、趙維志、楊
錫煌、劉寬雄證述在卷；且乙○○曾於偵查中供稱：「陳政欽與我交接時，朱世仁很
吵」、「我去時朱世仁有說叫我放了他，他在掙扎時才發出的聲音，後來他腳有掙脫
掉，我用手扶他身體，用腳壓他的腳，並用右腳踩他的肚子，這聲音就是這樣發出的
」等語（見偵查卷第一八二頁）。究竟乙○○有無口出惡言恫嚇朱世仁，並提腳由上
而下猛踩朱世仁二下？如乙○○只是將朱世仁重新綁在擔架上，何必用腳踩住朱世仁
之肚子？何以朱世仁會發出兩聲慘叫？原審未詳加調查審認，併有查證未盡及理由不
備之違誤。(五)原判決諭知被告甲○○無罪，係以朱世仁未向其求救，亦無人向其告知
朱世仁被凌虐之事為論據。然原判決既認定八十四年九月十一日上午八時許丙○○電
報中央台科員蕭豐謙後，係由值班中央台主任管理員甲○○將手銬交由丁○○持交丙
○○，丙○○收受手銬後囑戊○○將朱世仁吊銬在智舍鎮靜四房前、主管桌旁之牆壁
外圍鐵窗上，並將朱世仁雙手往後極度伸張，頭戴安全帽，以眼罩矇眼及嘴塞綁布團
，由丁○○、丙○○先後踢擊其腹部，戊○○則以手肘或拳頭大力撞擊朱腹部多次，
致朱世仁哀嚎不已，遠至中有封閉式之舍房、三公尺高牆區隔，三十公尺外、高約十
公尺之哨台尚聞有異聲，而以電話查詢，直至下午四時許收封止，戊○○毆擊朱世仁
至少一、二十次，丁○○又趁提帶人犯之機會，踢擊朱世仁腹部，致朱世仁終日哀叫
連連，不忍卒聞，連遠在約二百五十公尺之中央台均議論紛紛，認智舍老是利用正午
時分，將受刑人拖出來「洗」，遲早會出事等情。則哨台、中央台既無須巡邏、親眼
目睹即聞悉上情，何以九月十一日、十二日值班之蕭豐謙、林有隆、甲○○、盧春光
、乙○○、陳政欽等人，除甲○○、乙○○外，其餘之人均明知朱世仁於九月十一日
八時許遭吊銬，並被戊○○等人連番猛毆，終日凌虐，獨甲○○、乙○○二人不知？
又原判決認定九月十一日晚間，朱世仁因異常嘔吐而有胃皮下出血現象及肝臟破裂出
血浸漬腸膜，產生廣泛發炎，徹夜哀嚎，叫聲淒厲，其間，朱世仁因病情加重，而向
值班之蕭豐謙、盧春光、陳政欽等人，苦苦哀求送醫救命，並屢以手拍擊房內保護墊
或以手肘碰擊矮牆方式，冀引起戒護人員注意，將其送醫急救，乙○○於十二日凌晨
二時接班後不久，朱世仁因已在死亡邊緣而哀嚎不已，發生淒厲之慘叫求救等情，且
甲○○於偵查中供陳：「凌晨三時五十分去查勤，我有看到朱世仁躺在擔架上，有向
我喊叫並抖動手銬，想要起來並喊『哦』，好像要向我報告，我叫他不要胡思亂想」
（見偵查卷第一二九頁），朱世仁既因病情加重，一再向值班之蕭豐謙等人哀求送醫
，何以未向前來查勤之甲○○求救？乙○○於十二日凌晨二時接班後不久，朱世仁因
已在死亡邊緣而哀嚎不已，發生淒厲之慘叫求救，則甲○○於凌晨三時五十分查勤時
，朱世仁之情況惡化更接近死亡，何以甲○○全然不知未加注意？原審未詳為調查，
遽為甲○○有利之認定，亦嫌速斷，有調查未盡之違誤。檢察官及被告丙○○、丁○
○、乙○○、戊○○上訴意旨，均指摘原判決不當，應認原判決仍有發回更審之原因
。
據上論結，應依刑事訴訟法第三百九十七條、第四百零一條，判決如主文。
中      華      民      國    八十九    年      五      月     十七     日
                              最高法院刑事第九庭
                                  審判長法官  張  信  雄
                                        法官  賴  忠  星
                                        法官  張  清  埤
                                        法官  林  永  茂
                                        法官  蕭  仰  歸
      右正本證明與原本無異
                                              書  記  官
中      華      民      國    八十九    年      五      月     十九     日


司法院資訊處製作；財團法人民間司法改革基金會備份。
